臺灣高等法院臺南分院刑事判決　　　　　　　　　　　　　　　　　　　行股
　　上　訴　人
　　即　被　告　甲　○　○
　　選任辯護人　王　奕　棋
右上訴人因偽造文書案件，不服臺灣臺南地方法院九十一年度易字第四七九號中華民
國九十一年十月八日第一審判決（起訴案號：臺灣臺南地方法院檢察署九十一年度偵
字第一三九號），提起上訴，本院判決如左：
    主      文
上訴駁回。
    事      實
甲○○明知鄭樺並未將所有坐落臺南縣安定鄉○○○段二三九五地號土地，出售與其
而存有土地之買賣關係，詎其為避免鄭樺之債權人陳若瀚等人向鄭樺追償債務，竟與
鄭樺、鄭樺之夫陳俊安、鄭樺之弟鄭聰迪（以上三人均移原審另案併案審理），共同
基於使公務員登載不實公文書之犯意聯絡，推由鄭聰迪代理鄭樺與其於八十九年二月
一日（原審誤為十二月十日），在臺南市○○路○段八十五號保敏事務所（已更名為
鳳陽代書事務所），通謀虛立鄭樺將該土地出賣予其之內容不實之土地買賣所有權移
轉契約書、土地登記申請書各乙份，利用該事務所不知情負責人丙○○輾轉利用該所
不知情之職員陳秋珍，於同年二月二十三日，持向臺南縣新化地政事務所，申請以買
賣為原因將該土地移轉登記為其名義，使該所不知情之承辦公務員，於同年月二十五
日，將該不實事項登載於職務上所掌之土記登記簿上，足以生損害於地政機關地籍資
料登記之正確性，及乙○○等債權人之追償權。案經乙○○訴請臺灣臺南地方法院檢
察署檢察官偵查起訴。
    理       由
一、訊據上訴人即被告甲○○，固不諱言有將鄭樺所有之上開土地，經由保敏事務所
    之代書，以買賣為原因移轉登記為其所有之事實；惟矢口否認有何使公務員登載
    不實公文書之犯行，並辯稱：因鄭樺之夫陳俊安，於八十八年間向其借款十萬元
    ，無法償還，貸款利息亦無力繳交，故與其談妥願將上開土地賣其二百八十萬元
    ，並委由鄭聰迪出面至代書事務所，與其簽立土地買賣契約書，除該土地所設第
    一順位實借二百萬元抵押債務，及第二順位實借六十萬元抵押債務，共二百六十
    萬元抵押債務由其承受，及以陳俊安原欠其十萬元債務抵付外，其在代書事務所
    簽約時，復當場給付十萬元現金予鄭聰迪，至第三順位二百萬元抵押債務，因抵
    押權人係鄭聰迪，則約定由鄭聰迪自行塗銷，其確有向鄭樺購買上開土地，並非
    假買賣云云。然查：
（一）被告如何為右揭使公務員登載不實公文書之犯罪事實，已迭據告訴人乙○○先
      後在歷次偵審中指訴不移。雖被告始終堅稱其確有以二百八十萬元之價格，向
      鄭樺購買系爭土地云云，及其等間就系爭土地之移轉登記，有土地登記簿謄本
      、土地登記申請書、土地增值稅免稅證明書、土地買賣所有權移轉契約書、不
      動產買賣契約書各影本，分別附於偵審案卷足稽。第考原審隔離訊問被告與證
      人鄭聰迪所供系爭土地之買賣過程，證人鄭聰迪係證稱：「鄭樺跟我說他要賣
      這塊土地，因為他之前與甲○○之間有債務，債務情形如何我不清楚，鄭樺說
      叫甲○○將這塊土地買起來，因為鄭樺有向我借用另筆土地，以帛良公司名義
      向中國商銀借款一千萬元，所以將這塊土地給我設定第三順位抵押權，金額多
      少我不清楚，差不多是二百多萬元，鄭樺跟我說如果這塊地賣掉的話，我就沒
      有錢可以拿，以後他有錢的話再補償我，我跟他說你已經用我的土地設定抵押
      借款一千萬元，我也不知道該如何，買賣契約是在臺南市○○路保敏律師事務
      所那裡談的，現場有我、我父親、甲○○、代書，鄭樺是委託我出面與甲○○
      接洽談買賣，鄭樺本身沒有出面，他把證件都交給代書丙○○，我總共是以二
      百七十萬元賣給甲○○，甲○○要承受第一順位抵押權的借貸金額二百萬元，
      第二順位抵押權借貸的金額六十萬元，另外還要付十萬元給鄭樺，他們以前的
      債務情形如何，我不清楚，這是他們的事，與我無關，我與他之間並沒有談到
      我設定的第三順位抵押權如何處理，十萬元是事後甲○○給我的，當天有跟甲○○說十萬元要在一星期內給我，因為我要繳中國商銀的利息，十萬元是在丙○○的代書事務所那裡交給我的，是當天去律師事務所說完以後，他去丙○○
      代書事務所交給我的。」云云（見原審卷第四十四、四十五頁）；被告則供稱
      ：「十萬元是我付給鄭聰迪，在丙○○代書事務所付現金給他，我是先跟陳俊
      安電話談好，要以二百二十萬跟他買這塊地，然後陳俊安叫鄭聰迪和我一同到
      丙○○代書事務所那裡打契約，在訂完契約後，我就將十萬元交給鄭聰迪，當
      天只有鄭聰迪出面與我訂立契約。」、「（你有跟鄭聰迪談到第三順位抵押權
      如何處理？）他有跟我說如果這塊土地將來有賣掉，他要將該第三順位抵押權
      塗銷。」、「（你跟鄭聰迪簽約的買賣金額若干？）本來是跟他說要以二百二
      十萬元跟他買，但是我有交付十萬元給鄭聰迪，所以代書就寫二百十萬元。」
      、「（在丙○○代書事務所簽約前，你有無在其他的地方與鄭聰迪洽談買賣？
      ）只有在電話中與陳俊安談妥買賣條件後，陳俊安叫鄭聰迪出面與我在代書事
      務所簽約而已，之前沒有與鄭聰迪接洽過」云云（見原審卷第四十六頁）。據
      此雙方苟確有真實之買賣關係，恆情就有關交易簽約之過程、簽約之價金、價
      金之交付、及抵押權是否塗銷等重要事項，雙方所供理應全然一致互相吻合，
      乃竟違反常態，而就各該買賣重要事頂，有上開諸多岐異矛盾之瑕疵，顯見告
      訴人乙○○所指雙方係虛偽買賣云者，已非全然無據。次參諸被告與證人鄭聰
      迪在歷次偵審中，就系爭土地買賣價金之供述，證人鄭聰迪在偵查中稱系爭土
      地買賣價金為二百二十萬元（見偵查卷第十九頁），被告在原審具狀稱價金二
      百八十萬元（見原審卷第二十九頁），經原審訊問時又稱：「（你與鄭聰迪簽
      約的買賣金額若干？）本來是跟他說要以二百二十萬元跟他買，但是我有交付
      十萬元給鄭聰迪，所以代書就寫二百十萬元。」（見原審卷第四十六頁），嗣
      在本院又稱：「我以總價二百八十萬元向鄭樺購買。」（見本院卷九十一年十
      一月十五日之訊問筆錄）各等情，亦見雙方就買賣價金究竟若干，未能有完全
      一致之供詞。按買賣價金係買賣契約成立之關鍵要素，買賣雙方必就價金部分
      斟酌再三，且土地買賣復非日常生活所常有，豈有對於價金部分一再變更並交
      代不清？況審卷附之系爭土地登記簿謄本，系爭土地已於八十九年八月八日移
      轉登記予被告，然該土地上之抵押債務人仍為原所有人鄭樺，第一、二、三順
      位抵押權利人，仍分別為臺灣銀行、蘇慈雲、鄭聰迪，並未為任何之變更異動
      ，存在其上之三順位抵押權擔保總額亦高達五百多萬元（見偵查卷第九、十頁
      ），被告僅為獲償十萬元之小額債權，買受系爭土地，卻承擔遠高於取得價金
      之高額抵押債務及利息，衡情縱屬至愚，亦無如此為不利於己之買賣交易，益
      證系爭土地之買賣並非事實。
（二）證人即保敏事務所之負責人丙○○，就系爭土地之買賣過程，在本院雖證稱：
      「我聽他們說陳俊安有欠甲○○的錢，也包括在這筆買賣的價金裡面，但是他
      們說不要將這部分寫在私契裡面。我聽他們說是十萬元。當場甲○○有拿十萬
      元現金給鄭聰迪。」、「系爭土地原來就有設定三個順位抵押權，第一順位是
      臺灣銀行二百萬元，第二順位是七十二萬元，第三順位是鄭聰迪本身；當時他
      們約定第一順位的二百萬元抵押債務由被告來承擔，作為價金的一部份，第二
      順位的抵押債務七十二萬元，實際上只有借六十萬元，也是由被告來承擔作為
      價金的一部份，所以總價應該是二百八十萬元，第三順位的部分鄭聰迪無條件
      願意塗銷。」云云（見本院九十一年十一月二十六日訊問筆錄），堪認與被告
      所稱情節大致相符；然該證人在原審係證稱：「我記得當時甲○○有交十萬元
      給鄭聰迪，簽約當時只有他們二人與我在場，鄭樺的證件是由鄭聰迪帶來的，
      他們二人是以二百一十萬元的價格買賣該土地，當時鄭聰迪有說第三順位的抵
      押權他會設法塗銷。」、「（二百一十萬元的價格是否有包括他所交付的十萬
      元？）是的，總價就是二百一十萬。」云云（見原審卷第五十八、五十九頁）
      ，已見所供買賣價金先後不一，更與被告在原審所供：「二百二十萬元，因為
      我當場有付現金十萬元給鄭聰迪，所以契約裡面就沒有書寫這十萬元，寫二百
      一十萬元。」云云，及證人鄭聰迪前所證稱：「我與他（甲○○）之間並沒有
      談到我設定的第三順位抵押權如何處理，十萬元是事後甲○○給我的，當天有
      跟甲○○說十萬元要在一星期內給我。」云云，互有出入，則該所謂簽約當場
      給付十萬元現金云者，是否確有其事，亦非無疑，況被告對鄭樺之夫陳俊安究
      竟有無十萬元之債權，亦迄無任何證據以實其說，又縱有其事，因債務人係陳
      俊安，又何得以之抵付與鄭樺之系爭土地買賣價金，凡此益足證證人丙○○所
      為證言，應屬事後故為迴護被告之詞，而難為被告有利之認定。
（三）又被告在本院審理時所庭呈之不動產買賣契約書一份（即民間所稱之私契），
      其上記載買賣金額共計二百一十萬元，已與其在原審具狀稱不動產買賣契約書
      記載之買賣價款為二百七十萬元（見原審卷第三十頁）不合，且參諸新化地政
      事務所函送之系爭土地買賣所有權移轉契約書影本（即民間所稱之公契），其
      上記載之買賣價款總金額為三百三十八萬元（見原審卷第九頁），按檢附地政
      事務所辦理移轉登記之公契，依民間買賣慣例向以土地之公告現值書寫買賣價
      額，且民間之買賣價款亦多高於土地公告現值，況系爭土地交易時之土地現值
      ，如被告所稱尚未如現今大幅滑落，乃系爭土地買賣所為之私契價額，竟遠低
      於該土地之公告現值，尤以該私契第二項所書『第三次付款：私人借款新臺幣
      陸拾萬元正。日後甲方出售再還清。』等語，因被告與原所有人鄭樺之債權人
      素不相識，且該私人借款之原因不明，雙方竟能代為約定出售該土地後再還清
      之事，亦與常理有違；且該契約書既能註明原所有權人與第三人借貸之事，卻
      對於賣方之簽約代理人鄭聰迪之第三順位抵押權塗銷之事，無片語隻字明文約
      定，是該私契之真正亦令人存疑，被告仍難執該契約書，而為其有利之證明。
（四）綜上各情，足認被告所辯要屬卸責之飾詞，無足取信，各該憑以辦理土地移轉
      登記之土地買賣所有權移轉契約書、不動產買賣契約書，亦均屬通謀虛偽意思
      表示所作，難認有真正之土地買賣關係存在，被告顯係為避免鄭樺之債權人陳
      若瀚等人向鄭樺追償債務，而故為該不實之土地買賣，且虛以不實之買賣為原
      因，向新化地政事務所申請辦理登記，使該所不知情之承辦公務員，將該不實
      事項登載於職務上所掌之土地登記簿上，亦足以生損害於地政機關地籍資料登
      記之正確性，及告訴人乙○○等債權人之追償權。本件事證已臻明確，被告之
      犯行洵堪認定，應予依法論科。
二、核被告所為，係犯刑法第二百十四條之使公務員登載不實公文書罪。其與系爭土
    地所有人鄭樺，及聯絡其移轉鄭樺土地之陳俊安，暨出面代鄭樺簽約系爭土地買
    賣事宜之鄭聰迪間，互相利用他方行為以遂行犯罪之目的，顯互有犯意聯絡及行
    為分擔，應論以共同正犯。其利用不知情之代書丙○○，輾轉利用不知情之職員
    陳秋珍遂行犯罪，係間接正犯。原審本於同上之見解，適用刑法第二百十四條，
    第四十一條第一項前段，罰金罰鍰提高標準條例第一條前段、第二條，並審酌被
    告之素行、犯罪之動機、目的、手段、所生危害、及其犯後態度等一切情狀，對
    其量處有期徒刑六月，並諭知如易科罰金以三百元折算一日之標準，以示懲儆。
    經核認事用法並無不合，量刑亦稱妥適。被告上訴意旨，猶執前詞，否認犯罪，
    指摘原判決不當，為無理由，應予駁回。
三、據上論斷，應依刑事訴訟法第三百六十八條，判決如主文。
本案經檢察官曾顯智到庭執行職務。
中      華      民      國    九十一    年    十二      月    二十四    日
                                  臺灣高等法院臺南分院刑事第二庭
                                      審判長法官  游  明  仁
                                            法官  蘇  重  信
                            法官  林  永  茂
右正本證明與原本無異。
不得上訴。
                                      法院書記官  劉  岳  文
中      華      民      國    九十一    年    十二      月    二十四    日
刑法第二百十四條：
明知為不實之事項，而使公務員登載於職務上所掌之公文書，足以生損害於公眾或他
人者，處三年以下有期徒刑、拘役或五百元以下罰金。
